【裁判字號】    90,訴,896
【裁判日期】    920331
【裁判案由】    拆屋還地
【裁判全文】
臺灣嘉義地方法院民事判決  九十年度訴字第八九六號
    原      告  戊○○
    訴訟代理人  林崑地律師
    被      告  己○○
    訴訟代理人  庚○○
    被      告  丁○○翁足達.
    訴訟代理人  翁境芳
    被      告  甲○○○
    被      告  丙○○翁足達.
    被      告  乙○○翁足達.
右當事人間請求拆屋還地事件，本院判決如左：
    主      文
被告甲○○○應自坐落嘉義縣義竹鄉○○段一二一九號建地內，如附圖（即嘉義縣朴
子地政事務所九十一年六月八日複丈成果圖）所示編號２部分、面積○‧○○一一五
八公頃土地及其地上一樓鋼骨鐵皮屋、編號３部分面積○‧○○二○八○公頃土地及
其地上一樓磚造平房遷出；被告丁○○、丙○○、乙○○應共同將上開土地上之房屋
及編號４部分面積○‧○○○一九五公頃地上一樓磚造水塔、及編號５部分面積○‧
○○三一六○公頃地上水泥地拆除，將該土地及編號１部分面積○‧○○一四一四公
頃空地，交還原告。
被告己○○、丁○○、丙○○、乙○○應將坐落嘉義縣義竹鄉○○段一二一九號建地
內，如附圖（即嘉義縣朴子地政事務所九十一年六月八日複丈成果圖）所示編號６部
分面積○‧○○八四九四公頃地上水泥地剷除，將該土地交還原告。
訴訟費用由被告甲○○○負擔八分之一，被告丁○○、丙○○、乙○○負擔八分之五
，餘由被告己○○負擔。
本判決第一、二項於原告以新台幣貳拾陸萬參仟元為被告供擔保後，得為假執行。
    事      實
甲、原告方面：
一、聲明：如主文第一、二項所示，及為以供擔保為條件之假執行宣告。
二、陳述：
（一）緣坐落嘉義縣義竹鄉○○段一二一九號、地目建、面積０‧０一六五０一公頃
      土地，係原告所有，被告等並無法律上之原因占有上開土地內如民國九十一年
      一月八日朴子地政事務所複丈成果圖（即本判決附圖），所示編號１、２、３
      、４、５、６部分土地（以下簡稱系爭土地），建造房屋及工作物，顯屬無權
      占有，原告本於所有權之作用，自得請求被告等將系爭土地上之建物及工作物
      拆除，將該土地交還原告。
（二）附圖所示編號１、２、３、４、５部分土地，原本均係翁足達所占用，其中編
      號１部分土地係空地，編號２部分地上之一樓鋼骨鐵皮屋，編號４部分地上之
      磚造水塔，及編號５部分之水泥地，均係被告翁足達所蓋建舖設所有，編號３
      部分地上一樓磚造平房，亦係被告翁足達所有；至於編號６部分之水泥地，其
      中舊的部分係被告翁足達所舖設；新的部分係被告己○○所舖設。
（三）對被告抗辯之陳述：
    (1)被告雖辯稱系爭土地當初是以另筆土地向原告交換使用，但無登記云云，原告
      予以否認，被告並未能舉證以實其說，空言辯解，顯無可採。
    (2)被告辯稱原告向國有財產局購買土地時，被告應有優先承購權，然原告應通知
      而未通知被告。
    (3)被告翁足達已於九十一年二月二十二日死亡，其繼承人為被告甲○○○（被告
      翁足達之配偶）、被告丁○○（被告翁足達之二男）、被告丙○○（被告翁足
      達之三男）、被告乙○○（被告翁足達之四男）、吳翁素珠（被告翁足達之長
      女）、翁素英（被告翁足達之二女）、翁素蓮（被告翁足達之三女）、翁素卿
      （被告翁足達之四女），上開八人均係被告翁足達之繼承人。又翁素英已於七
      十七年六月二十六日死亡，其繼承人為蔡佳珍、蔡宗勳、蔡鴻任、蔡旻芳。吳
      翁素珠已於七十九年二月十九日死亡，其繼承人為吳榮豐、吳榮隆、吳阿棉，
      併聲明承受訴訟在案，惟除被告丁○○、丙○○、乙○○外，其餘之繼承人均
      已於法定期間內聲明拋棄繼承，對拋棄繼承之甲○○○、吳榮豐、吳榮隆、吳
      阿棉、蔡佳珍、蔡宗勳、蔡鴻任、蔡旻芳、翁素蓮、翁素卿等十人，原告已於
      九十二年一月七日當庭撤回此部分之訴後，再另具狀追加甲○○○為被告。
四、證據：提出土地登記謄本一份、戶籍謄本八份、繼承系統表一份。
乙、被告方面：
    被告未於最後言詞辯論期日到場，惟被告翁足達、己○○之訴訟代理人、被告丁○○曾於言詞辯論期日到場陳述或提出書狀聲明或陳述略以：
一、聲明：駁回原告之訴。
二、陳述：
（一）系爭土地上之房屋及建築物，係被告所有，有占用事實，但係自日據時代即占
      用迄今，但曾與原告交換土地使用。
（二）原告向國有財產局購買土地時，未通知被告，被告應有優先承購權，原告係違
      法購買該筆土地。
三、證據：提出戶籍登記簿、房屋道路空照圖、地籍圖謄本、土地登記謄本、建築法
    規摘錄、台灣省畸零地使用規則摘錄等影本各一份、國有畸零地申購書影本一份
    。
丙、本院依職權於九十年十二月廿四日勘驗現場，並囑託嘉義縣朴子地政事務所測量
    。並調閱本院九十一年繼字第二三○號拋棄繼承卷宗。
    理      由
甲、程序方面：
一、按當事人死亡者，訴訟程序在有繼承人、遺產管理人或其他依法令應續行訴訟之
    人承受其訴訟以前，當然停止。又第一百六十八條至第一百七十二條及前條所定
    之承受訴訟人，於得為承受時，應即為承受之。他造當事人，亦得聲明承受訴訟
    。民事訴訟法第一百六十八條、第一百七十五條定有明文。本件經起訴後，其中
    之被告翁足達已於九十一年二月二十二日本院審理中死亡，其未拋棄繼承之繼承
    人即被告丁○○、被告丙○○、被告乙○○均為被告翁足達之子女，此有承受訴
    訟聲明狀、繼承系統表及戶籍謄本附卷可參。上開繼承人繼承本件系爭土地上房
    屋及地上物之所有權，經原告聲明由前開繼承人三人承受訴訟，並經送達承受訴
    訟書狀在卷，爰由被告丁○○、丙○○、乙○○承受訴訟，揆諸前揭規定，自無
    再將被告翁足達列為被告之必要，合先敘明。
二、至原告本另聲請以被告翁足達之繼承人即甲○○○、翁素蓮、翁素卿、蔡佳珍、
    蔡宗勳、蔡鴻任、蔡旻芳、吳榮豐、吳榮隆、吳阿棉承受訴訟，惟前開十人均已
    拋棄繼承，業經依職權調閱本院九十一年繼字第二三○號卷，查明屬實，原告再
    對前開十人，於九十二年一月七日言詞辯論期日撤回起訴，未經對造於法定期間
    內異議，除被告甲○○○再經原告於追加起訴外，餘九人均因原告訴之撤回，而
    無再列為被告之必要。
三、按訴狀送達後，原告不得將訴變更或追加他訴，但擴張或減縮應受判決事項之聲
    明者，不在此限，民事訴訟法第二百五十五條第一項第三款定有明文。本件原告
    起訴狀係原聲明：被告甲○○○、丁○○、丙○○、乙○○、吳榮豐、吳榮隆、
    吳阿棉、蔡佳珍、蔡宗勳、蔡鴻任、蔡旻芳、翁素蓮、翁素卿應將坐落系爭土地
    上如附圖所示編號１部分面積０‧００一四一四公頃空地、編號２部分面積０‧
    ００一一五八公頃地上一樓鋼骨鐵皮屋、編號３部分面積０‧００二０八０公頃
    地上一樓磚造平房、編號４部分面積０‧０００一九五公頃地上一樓磚造水塔、
    及編號５部分面積０‧００三一六０公頃地上水泥地拆除，將該土地交還原告。
    被告甲○○○、丁○○、丙○○、乙○○、吳榮豐、吳榮隆、吳阿棉、蔡佳珍、
    蔡宗勳、蔡鴻任、蔡旻芳、翁素蓮、翁素卿應將坐落系爭土地內，如附圖所示編
    號６部分、面積０‧００八四九四公頃地上水泥地拆除，將該土地交還原告。嗣
    於本院審理中擴張或減縮聲明為「被告甲○○○應自坐落嘉義縣義竹鄉○○段一
    二一九號建地內，如附圖所示編號２部分、面積○‧○○一一五八公頃土地及其
    地上一樓鋼骨鐵皮屋、編號３部分面積○‧○○二○八○公頃土地及其地上一樓
    磚造平房遷出；被告丁○○、丙○○、乙○○應共同將上開土地上之房屋及編號
    ４部分面積○‧○○○一九五公頃地上一樓磚造水塔、及編號５部分面積○‧○○三一六○公頃地上水泥地拆除，將該土地及編號１部分面積○‧○○一四一四
    公頃空地，交還原告」、「被告己○○、丁○○、丙○○、乙○○應將坐落嘉義
    縣義竹鄉○○段一二一九號建地內，如附圖所示編號６部分面積○‧○○八四九
    四公頃地上水泥地剷除，將該土地交還原告」，揆諸首揭法條，原告訴之變更自
    屬合法。
四、被告己○○、被告甲○○○、被告丙○○、被告乙○○等均經合法通知，未於最
    後言詞辯論期日到場，核無民事訴訟法第三百八十六條所列各款情形，爰依原告
    聲請，由其一造辯論而為判決。
乙、得心證之理由：
一、原告起訴主張：坐落嘉義縣義竹鄉○○段一二一九號、地目建、面積０‧０一六
    五０一公頃土地，係原告所有，被告占有上開土地內如附圖所示編號１、２、３
    、４、５、６部分土地，建造房屋及工作物，顯屬無權占有，原告本於所有權之
    作用，自得請求被告等將系爭土地上之建物及工作物拆除，將該土地交還原告。
    又附圖所示編號１、２、３、４、５部分土地，其中編號１部分土地係空地，編
    號２部分地上之一樓鋼骨鐵皮屋、編號３部分地上一樓磚造平房，編號４部分地
    上之磚造水塔，及編號５部分之水泥地，均係被告翁足達所蓋建、舖設所有，至
    於編號６部分之水泥地，其中舊的部分係被告翁足達所舖設；新的部分係被告己○○所舖設，現附圖編號２、３部分房屋為被告甲○○○居住，被告丁○○、丙○○、乙○○為被告翁足達之繼承人，爰依民法第七百六十七條規定，求為判決
    如訴之聲明所示。
二、被告則以：系爭土地上之房屋及建築物，係被告所有，有占用事實，但係自日據
    時代即占用迄今，但曾與原告交換土地使用。原告向國有財產局購買土地時，未
    通知被告，被告應有優先承購權，被告係違法購買該筆土地云云，資以抗辯。
三、兩造不爭執之事實：
（一）坐落嘉義縣義竹鄉○○段一二一九號、地目建、面積０‧０一六五０一公頃土
      地，係原告所有之事實，業據原告提出土地登記謄本一份在卷可查（見本院卷
      第八頁），復為被告所不爭執，自堪信為真實。
（二）附圖所示編號１、２、３、４、５部分土地，其中編號１部分土地係空地，編
      號２部分地上之一樓鋼骨鐵皮屋、編號３部分地上一樓磚造平房，編號４部分
      地上之磚造水塔，及編號５部分之水泥地，均係被告翁足達所蓋建、舖設而所
      有，至於編號６部分之水泥地，其中舊的部分係被告翁足達所舖設；新的部分
      係被告己○○所舖設，現附圖編號２、３部分房屋為被告甲○○○居住占有，
      被告丁○○、丙○○、乙○○為被告翁足達之繼承人，於繼承後占有前開附圖
      所示編號１、２、３、４、５、６部分之事實，業經原告提出戶籍謄本八份、
      繼承系統表一份（見本院卷第六五至八八頁），復經本院依職權勘驗現場，製
      有勘驗筆錄（本院卷第廿五至廿九頁）、及囑託嘉義縣朴子地政事務所測量，
      製有九十一年六月八日複丈成果圖（即本判決附圖，見本院卷第廿八、廿九頁
      ），復為被告（含翁足達）所不爭執，亦堪信為真實。
四、按當事人主張有利於己之事實者，就其事實有舉證之責任，民事訴訟法第二百七
    十七條定有明文。被告雖辯以：其祖先曾與原告交換土地使用等語。惟經原告否
    認，並以前開情詞置辯，經查：被告自九十年十二月四日言詞辯論中提出有被告
    祖先曾與原告交換土地使用辯詞，迄言詞辯論終結，均未提出事證以證明前開有
    利於己事實，則被告前開主張，自非可採。被告雖另辯以：原告向國有財產局購
    買土地時，未通知被告，被告應有優先承購權，原告係違法購買該筆土地，並提
    出戶籍登記簿、房屋道路空照圖、地籍圖謄本、土地登記謄本、建築法規摘錄、
    台灣省畸零地使用規則摘錄等影本各一份、國有畸零地申購書影本一份為證（見
    本院卷第二○四至二一三頁），惟查：原告並未具體陳明被告究係基於何種請求
    權基礎之事實，享有該筆土地之優先承購權，其未特定抗辯權範圍，自無法為法
    律效果之評價；況依土地法第四十三條所為之登記有絕對效力，系爭土地係已經
    登記之土地，自難僅憑前開辯詞據以主張其占有係具合法權源云云，尚非可採。
五、按所有權人對無權占有者得請求返還，對妨害其所有權者得請求除去，民法第七
    百六十七條定有明文，從而，原告據以起訴請求：被告甲○○○應自坐落嘉義縣
    義竹鄉○○段一二一九號建地內，如附圖所示編號２部分、面積○‧○○一一五
    八公頃土地及其地上一樓鋼骨鐵皮屋、編號３部分面積○‧○○二○八○公頃土
    地及其地上一樓磚造平房遷出；被告丁○○、丙○○、乙○○應共同將上開土地
    上之房屋及編號４部分面積○‧○○○一九五公頃地上一樓磚造水塔、及編號５
    部分面積○‧○○三一六○公頃地上水泥地拆除，將該土地及編號１部分面積○
    ‧○○一四一四公頃空地，交還原告。被告己○○、丁○○、丙○○、乙○○應
    將坐落嘉義縣義竹鄉○○段一二一九號建地內，如附圖所示編號６部分面積○‧
    ○○八四九四公頃地上水泥地剷除，將該土地交還原告，即屬有理由，應予准許
    。
丙、假執行之宣告：原告陳明願供擔保，聲請宣告假執行，核無不合，茲考量被告甲○○○、丁○○、丙○○、乙○○等人所有之地上物占有之面積、較之與被告己○○共同占有土地之面積及利益，定其比例，爰酌定相當擔保金額予以准許。
丁、本件事證已臻明確，兩造其餘攻擊防禦方法及所提未經援用之證據，經本院審酌
    後，認為均不足以影響本判決之結果，自無逐一詳予論駁之必要，併此敘明。
據上論結，原告之訴為有理由，依民事訴訟法第三百八十五條第一項前段、七十八條
、第八十五條第一項但書、第三百九十條第二項，判決如主文。
中      華      民      國    九十二    年      三      月    三十一    日
~B臺灣嘉義地方法院民事第一庭
~B    法  官  蔡廷宜
右為正本係照原本作成
如對本判決上訴須於判決送達後廿日內向本院提出上訴狀
中      華      民      國    九十二    年      三      月    三十一    日
~B    書記官  賴琪玲


司法院資訊處製作；財團法人民間司法改革基金會備份。
